【裁判字號】    89,簡上,37
【裁判日期】    890428
【裁判案由】    侵權行為損害賠償
【裁判全文】
臺灣臺南地方法院民事判決    八十九年度簡上字第三十七號
    上  訴  人  乙○○
                丙○○
    共      同
    訴訟代理人  李文禎律師
    被上訴人    甲○○
右當事人間請求侵權行為損害賠償事件，上訴人對於中華民國八十八年十二月二十三
日臺灣臺南地方法院臺南簡易庭八十八年度南簡字第八號第一審判決提起上訴，本院
判決如左：
    主      文
上訴駁回。
第二審訴訟費用由上訴人負擔。
    事      實
甲、上訴人方面：
一、聲明：
（一）原判決廢棄。
（二）被上訴人應給付上訴人乙○○新台幣（下同）九萬三千八百八十五元暨自八十
      七年九月十七日起至清償日止，按週年利率百分之五計算之利息。
（三）被上訴人應給付上訴人丙○○十七萬二千一百三十九元暨自八十七年九月十七
      日起至清償日止，按週年利率百分之五計算之利息。
二、陳述：除宣示判決筆錄理由要領第一項所記載相同者予以引用外，補充陳述如后
    ：
（一）本件之訴訟標的為民法第三百五十三條。
      上訴人於起訴狀已詳細說明，被上訴人所出售及交付予上訴人之建物，有部分
      係建築於他人之土地上，致土地所有權人向上訴人主張對建物之基地有所有權
      存在為由，主張被上訴人應負權利瑕疵擔保之責任。上訴人援引民法第二百二
      十七條之規定請求損害賠償，係依民法第三百五十三條之規定。原告援引民法
      第二百二十七條之規定，既係依民法第三百五十三條之規定而來，則本件之訴
      訟標的仍係民法第三百五十三條之請求權，而非民法第二百二十七條之請求權
      ，原審法院未予闡明，遽為本件訴訟標的為民法第二百二十七條之請求權之認
      定，殊屬誤會。
（二）民法關於出賣人之權利瑕疵擔保責任，為無過失責任。按出賣人之權利瑕疵擔
      保責任，為無過失責任，此觀民法第三百四十九條之規定，不以出賣人有可歸
      責之事由為要件自明。從而，買受人僅須證明，出賣人所出售及交付之買賣標
      的物有權利瑕疵存在，出賣人即應負民法第三百五十三條之責任。
（三）被上訴人出售之不動產自始即存有權利瑕疵，而為上訴人所不知。被上訴人出
      售予上訴人之建物及基地，分別有三平方公尺、六平方公尺之基地，經測量結
      果，係屬方典所有，此據原審法院勘查並命地政機關複丈屬實，而此項結果，
      係自始即存在，而非上訴人任意移動建物位置所致。雖被上訴人於八十一年三
      月十六日以上訴人名義申請建築物所有權第一次保存登記時，地政機關測量時
      ，建物位置並無錯誤，然地政機關亦自承於民國八十七年五月間測量時發現建
      物跨越鄰地之情事，可見造成本件爭議者，應係地政機關測量錯誤所致，但此
      應無法改變瑕疵自始存在之事實，及被上訴人難卸權利瑕疵擔保之責。
三、證據：引用原審立證方法。
乙、被上訴人方面：
一、聲明：如主文第一項所示。
二、陳述：除宣示判決筆錄理由要領第一項所記載相同者予以引用外，補充陳述如后
    ：
    地界移動是被上訴人交房屋以後的事情，上訴人應請求國家賠償，而非向被上訴
    人請求。
三、證據：引用原審立證方法。
    理      由
一、本件上訴人起訴主張：緣上訴人乙○○於八十年二月二十一日向被上訴人購買在
    坐落台南市○○段七七五之五九地號土地（現為台南市○○段六七七之一四二地
    號）上興建之財源商店編號Ｃ１之土地及其上之建物，即門牌號碼台南市○○街
    四三０巷二十七弄二十八號房屋（以下稱系爭甲房屋）。上訴人丙○○於八十年
    五月十一日向被上訴人購買同地號（現為台南市○○段六七七之九一一地號）上
    興建之財源商店編號Ｃ２之土地及其之建物，即門牌號碼台南市○○街四三０巷
    二十七弄三十號房屋（以下稱系爭乙房屋），而上訴人丙○○並將系爭乙房屋於
    八十五年九月十六日轉賣於訴外人莊文將，迄八十七年間，訴外人方典告知上訴
    人乙○○及訴外人莊文將，系爭甲、乙房屋均越界建築在其所有相鄰之同地段六
    七七之一四一地號土地上如附圖所示編號Ａ、Ｂ部分面積共九平方公尺（即上訴
    人乙○○三平方公尺、分割編為同段六七七之一一六五地號，莊文將六平方公尺
    、分割編為同段六七七之一一六四地號），上訴人乙○○及第三人莊文將遂以存
    證信函告知被上訴人，惟被上訴人均置之不理，上訴人乙○○及訴外人莊文將迫
    於無奈，始向訴外人方典購費越界建築之如附圖所示編號Ａ、Ｂ部分土地，上訴
    人乙○○購買土地及移轉費用共計九萬三千八百八十五元，而訴外人莊文將共支
    出費用十七萬二千一百三十九元，嗣上訴人丙○○於八十七年九月十七日已將十
    七萬二千一百三十九元賠償予訴外人莊文將，爰依民法第三百五十三條權利瑕疵
    擔保之規定，依民法第二百二十七條規定行使其權利，求為命被上訴人應各給付
    上訴人乙○○、丙○○上開金額，及均自八十七年九月十七日起至清償日止，按
    週年利率百分之五計算之利息等情，被上訴人則以系爭甲、乙房屋現狀均為賣給
    上訴人當時的房屋一致，均在保存登記範圍內，並無越界占有相鄰方典所有之六
    七七之一四一地號土地，這是地政人員界樁釘歪了，導致整個面積歪掉了，與被
    上訴人無關，且被上訴人建築時及建築完成後，均依設計圖說建築，並由地政機
    關鑑界後，始分戶分割並申請使用執照，被上訴人為保存登記，並依地政機關鑑
    界計算之面積並核發所有權狀，面積並無減少之情事，是交付房屋以後地界移動
    始致等語，資為抗辯。
二、上訴人主張上訴人乙○○於八十年二月二十一日向被上訴人購買坐落台南市○○
    段七七五之五九地號土地（現為台南市○○段六七七之一四二地號）上興建之財
    源商店編號Ｃ１之土地及其上之建物，即門牌號碼台南市○○街四三０巷二十七
    弄二十八號房屋（以下稱系爭甲房屋）。上訴人丙○○於八十年五月十一日向被
    上訴人購買同地號（現為台南市○○段六七七之九一一地號）上興建之財源商店
    編號Ｃ２之土地及其之建物，即門牌號碼台南市○○街四三０巷二十七弄三十號
    房屋（以下稱系爭乙房屋），以及經原審勘驗現場並囑託台南市東南地政事務所
    派員測量結果系爭甲、乙房屋因越界佔用訴外人方典所有相鄰同段六七七之一四
    一地號土地上如附圖所示編號Ａ、Ｂ部分面積共九平方公尺（即上訴人乙○○三
    平方公尺、分割編為同段六七七之一一六五地號，莊文將六平方公尺、分割編為
    同段六七七之一一六四地號）等情，業據上訴人提出預定買賣契約書二件、系爭
    甲、乙房屋所坐落之土地登記謄本二件、被上訴人提出之地籍圖謄本一件為證，
    復經本院勘驗系爭甲、乙房屋現場，並囑託台南市東南地政事務所派員測量屬實
    ，製有勘驗筆錄及該所八十八年四月二十一日東南地所二字一一一二二號函檢附
    之土地複丈成果圖在卷可稽，並為兩造所不爭執，堪信上訴人主張上開部分事實
    為真正。
三、按出賣人應擔保第三人就買賣之標的物，對於買受人不得主張任何權利，次按出
    賣人不履行第三百四十八條至第三百五十一條所定之義務者，買受人得依關於債
    務不履行之規定，行使其權利，又按債務人不為給付或不為完全之給付者，債權
    人得聲請法院強制執行，並得請求損害賠償，民法第三百四十九條、第三百五十
    三條、第二百二十七條分別定有明文。權利瑕疵擔保之內容可分為權利無缺之擔
    保與權利存在之擔保。權利無缺之擔保，即出賣人應擔保買賣標的之權利完整無
    缺之謂。權利存在之擔保，即出賣人應擔保買賣標的權利之存在，若不存在即應
    負責，瑕庛擔保責任成立之要件為：（一）須權利之瑕疵於買賣成立時存在。（
    二）須買受人為善意。（三）須權利之瑕疵於買賣成立後未能除去。具備上述要
    件後，出賣人權利瑕疵擔保責任始告成立。依上開民法第三百五十三條規定，買
    受人得依債務不履行之規定行使權利。即在權利無缺之擔保，如權利之全部或一
    部屬於第三人而被追奪時，則買受人得依給付不能之規定行使權利。其權利受第
    三人限制時，則為給付不完全，買受人自得請求出賣人設法除去該限制，或不請
    求除去該限制，而拒付相當之價金或解除契約，而請求損害賠償。至於權利存在
    之擔保，債權或其他權利如不存在時，買受人得依給付不能之規定，請求損害賠
    償或解除契約並請求損害賠償。約定有違約金者，亦得請求違約金。
四、查被上訴人就系爭甲、乙房屋分別於八十年二月二十一日與上訴人乙○○及同年
    五月十一日與上訴人丙○○簽訂預定房屋土地買賣契約書，並於八十年六月二十
    八日以買賣為原因辦理所有權移轉登記與上訴人乙○○、丙○○，且登記之面積
    與上開房屋土地買賣契約書所約定之面積相符等情，此有上訴人提出之預定房屋
    土地買賣契約書二件，被上訴人所提出之土地登記簿謄本二件附卷可稽，且為兩
    造所不爭，自堪信為真實。上訴人主張八十五年九月十六日上訴人丙○○將系爭
    乙房屋轉賣於訴外人莊文將，而於八十七年五月間訴外人方典始向上訴人乙○○
    及訴外人莊文將告以系爭甲、乙房屋越界建築在其所有相鄰之同段六七七之一四
    一地號土地上，上訴人乙○○及訴外人莊文將乃向訴外人方典購買越界建築之基
    地，上訴人乙○○購買土地及移轉費用共計九萬三千八百八十五元，而訴外人莊
    文將共支出費用十七萬二千一百三十九元，嗣上訴人丙○○於八十七年九月十七
    日已將十七萬二千一百三十九元賠償予訴外人莊文將等情，雖據上訴人提出之如
    附圖編號Ａ、Ｂ部分之土地登記謄本、公證書、土地建築改良物買賣移轉契約書
    、存證信函、賠償明細表、收據、合約書等件為證，惟為被上訴人所否認。則上
    訴人主張被上訴人出售之上開建物及基地，分別有三平方公尺、六平方公尺之基
    地，係屬方典所有，被上訴人應負權利無缺之瑕疵擔保責任云云，自應符合上開
    權利瑕疵擔保責任之要件，始能成立。經查：
（一）兩造約定系爭買賣之甲、乙房屋之基地面積以地政機關複丈為準，此觀之上開
      預定房屋土地買賣契約書第一條自明。查原審依職權函詢台南市東南地政事務
      所坐落鹽埕段建號二一五二七、二一五三二號申請測量情形結果：經查本市○
      ○段二一五二七、二一五三二號分別由丙○○、乙○○君於八十一年三月十六
      日測收件字第七一二、七一六號申請建物所有權第一次登記，由本所先行辦理
      建物第一次測量，經申請案件檢附之設計圖說及現場埋設之界標其建物位置並
      無跨越鄰地六七七之一四一號，嗣後鹽埕段六七七之一四一地號土地於八十七
      年四月十日與同段六七七之一四二、六七七之九一一地號於八十七年五月間分
      別申請土地複丈經六七七之一四一地號拆除地上舊建物後始發現六七七之一四
      二、六七七之九一一地號地上建物建號二一五二七、二一五三二號跨越鄰地六
      七七之一四一地號之情事等語，此有該所八十八年十月十九日東南地所二字第
      ０七０一０號函一件，及八十八年十一月十七日東南地所二字第０七七六二號
      函所檢附之土地複丈申請書、土地界址鑑定作業紀錄表、土地複丈成果圖、使
      用執照、建物測量成果圖、系爭甲、乙房屋設計圖等件在卷可憑，再上訴人對
      於被上訴人交付建物基地部分面積並未減少，顯見被上訴人訂立系爭買賣契約
      時，乃至建築物完成，移轉登記並交付被上訴人當時，系爭買賣之甲、乙房屋
      並無越界占有訴外人方典所有相鄰之同段六七七之一四一地號土地情事，足證
      系爭房地買賣契約成立時、履行時均無任何權利瑕疵之情形存在甚明。至於上
      訴人主張上開權利瑕疵早於建築物完成、移轉登記及交付上訴人時即存在，乃
      因地政機關測量錯誤致未發現云云，按當事人主張有利於己之事實者，就其事
      實有舉證之責任，民事訴訟法第二百七十七條定有明文，上訴人上開主張既未
      舉出任何證據為憑，空言主張，自不足採信。
（二）次查本院依職權函詢台南市政府工務局就其所核發之八一南工字第一一０四五
      ０、一一０四五一號使用執照勘驗及是否越界建築等情結果：依建築法第七十
      條規定，建築工程完竣後，應由起造人會同承造人及監造人申請使用執照，直
      轄市、縣（市）（局）主管建築機關應自接到申請之日起，十日內派員查驗完
      竣，其主要構造、室內隔間及建築物主要設備與設計圖樣相符者，發給使用執
      照。至於地界乙節依台灣省建築管理規則第二十八條後段規定，放樣及基礎之
      勘驗，有關建築物之位置，臨接建築線部分，以主管機關所定建築線為準，土
      地界址由土地所有權人申請主管地政機關鑑定之，地界未經鑑定致越界建築者
      應由起造人負責云云，此有該局八十八年十一月二十二日八八南工局建字第二
      六五二五號函及所檢附之使用執照審查表、使用執照申請書、建照執照、建物
      現場照片等件足參。又查兩造就系爭甲、乙房屋所簽訂之預定房屋土地買賣契
      約書第七條規定：乙方（即被上訴人）同意本約簽訂後，即辦理起造人名義，
      變更為甲方（即上訴人乙○○、丙○○）或指定其配偶或直系血親（限成年者
      ），惟甲方（即上訴人乙○○、丙○○）應同意於本工程興建之中，如因其他
      因素須轉讓他人須經乙方（即被上訴人）同意，並繳納所發生之契稅等語，且
      系爭甲、乙房屋之使用執照及設計圖上其起造人均記載為上訴人乙○○、丙○
      ○等情，並有上開使用執照、設計圖在卷足稽，應認系爭甲、乙房屋之起造人
      既已變更為上訴人乙○○、丙○○，並由上訴人為第一次建築物所有權登記時
      ，申請主管地政機關勘驗系爭甲、乙房屋時，經申請案件檢附之設計圖說及現
      場埋設之界標其建物位置並無跨越鄰地六七七之一四一號之事實，已如前述，
      並依台南市政府工務局前函所示，如地界未經鑑定致越界建築者，應由起造人
      負責而言，被上訴人既已非本件系爭甲、乙房屋之起造人，則對於八十七年五
      月間與相鄰土地所有權人方典間申請複丈時，發生跨越訴外人方典所有之同段
      六七七之一四一地號土地上如附圖所示編號Ａ、Ｂ部分，面積共九平方公尺之
      情形，被上訴人亦無庸負起造人責任。
五、系爭房地買賣契約成立時、履行時既均無任何權利瑕疵之情形存在，縱日後始發
    生系爭甲、乙房屋及基地，分別有三平方公尺、六平方公尺之基地，係屬訴外人
    方典所有，按諸前開說明，亦與出賣人權利瑕疵擔保責任之成立要件不合。從而
    ，上訴人主張依據民法第三百五十三條權利瑕疵擔保責任之規定，依民法第二百
    二十七條不完全給付之規定，求為命被上訴人應給付上訴人乙○○九萬三千八百
    八十五元，給付上訴人丙○○十七萬二千一百三十九元，及均各自八十七年九月
    十七日起至清償日止，按週年利率百分之五計算之利息，為無理由，不應准許。
    原審為上訴人敗訴之判決，及駁回其假執行之聲請，並無不合。上訴意旨指摘原
    判決不當，求予廢棄改判，為無理由，應予駁回。
據上論結，本件上訴為無理由，依民事訴訟法第四百三十六條之一第三項、第四百四
十九條第一項、第七十八條、第八十五條第一項前段，判決如主文。
中      華      民      國    八十九    年      四      月   二十八     日
                                    臺灣臺南地方法院民事第三庭
~B審判長法官  沈揚仁
~B      法官  洪碧雀
~B      法官  鄭彩鳳
右正本證明與原本無異
不得上訴。
中      華      民      國    八十九    年      四      月  二十八    日
~B法院書記官  王冬荷


司法院資訊處製作；財團法人民間司法改革基金會備份。
